最高法院刑事判決　　　　　　　　　　　　　　　九十三年度台上字第二九二四號
　　上　訴　人　甲○○
右上訴人因誣告等罪案件，不服台灣高等法院高雄分院中華民國九十年一月三十一日
第二審更審判決（八十九年度上更(一)字第三一八號，起訴案號：台灣高雄地方法院檢
察署八十五年度偵字第一九五五０、二七六五二號），提起上訴，本院判決如左：
　　主　文
原判決關於偽造私文書部分撤銷，發回台灣高等法院高雄分院。
其他上訴駁回。
　　理　由
一、撤銷發回部分（偽造私文書部分）：
本件原判決認定上訴人甲○○於民國八十三年十二月中旬某日，在其位於高雄市三民
區○○○路八十五號五樓之處所，為使其當時尚在求學之女友楊鈺萍（六十五年三月
出生）向所就讀之私立樹德高級家事商業職業學校請假，以利二人一同出遊，竟假冒
「李啟明」名義，持其所偽造之「李啟明內兒科診所印」、「李啟明」、「李啟明高
市衛字3026號」長條形印章各一枚，蓋於其向某不詳名字之診所取得之二紙空白診斷
證明書上，偽造「李啟明內兒科診所印」印文二枚、「李啟明高市衛字3026號」印文
二枚、「李啟明」印文四枚、「李啟明」署押一枚，並在其中一紙診斷證明書之發文
字號欄記載「01975 」、病名欄記載「感冒」、醫師囑言欄記載「須藥物治療，及休
息」、應診日期欄記載「八十三年十二月」、科別欄記載「內科」等不實內容之診斷
證明書等語，足生損害於「李啟明」之人，再將該偽造之診斷證明書交付予楊鈺萍，
嗣因楊鈺萍不欲外出而未持該偽造之診斷證明書向就讀之學校聲請病假致未行使等情
。因而撤銷第一審關於偽造文書部分之判決，改判仍論處上訴人偽造私文書罪刑。固
非無見。
惟查：(一)、犯罪事實應依證據認定之，無證據不得認定犯罪事實，刑事訴訟法第一百
五十四條第二項定有明文。而有罪判決書所憑之證據，以足以證明其所認定之犯罪事
實為必要，若所憑之證據與待證事實不相符合，即屬證據上理由矛盾之違法。上訴人
否認有偽造「李啟明」、「李啟明內兒科診所印」、「李啟明高市衛字3026號」印章
等情事。原判決理由欄記載「被告甲○○身上確有李啟明之印章」等語（見原判決第
六頁第七、八行），資為認定上訴人有假冒「李啟明」名義，持其所偽造之「李啟明
內兒科診所印」、「李啟明」、「李啟明高市衛字3026號」長條形印章各一枚，蓋於
其向某不詳名字之診所取得之二紙空白診斷上，偽造前開事實所述之診斷證明書等犯
行之理由。然原判決事實欄並無記載有在上訴人身上查扣李啟明之印章之事實，且卷
內資料，亦無「在上訴人身上查扣李啟明之印章」之證據，則原判決理由欄所載「被
告甲○○身上確有李啟明之印章」等語，顯與證據資料不符，自有判決證據上理由矛
盾之違法。(二)、原判決引用告訴人楊鈺萍之證詞，資為認定上訴人有偽造診斷證明書
之證據。然依楊鈺萍證稱「二張診斷書，係甲○○一次交付，於八十三年十二月中旬
，在高雄市○○○路住處，親眼看到他（指上訴人）開據診斷證明書，是蓋李啟明的
章，印章是先蓋好，內容是他親自填寫，填寫好後，他親自交給我」（見第一審卷第
十三頁反面）；又稱「診斷書是被告（指上訴人）拿給我的，拿二張，一張空白，一
張沒有寫，他拿出來時，就已蓋完章，再寫的，我沒有看到他拿出來蓋章，診斷書上
之『李』字，印象是他寫的，上面沒有我的筆跡」（見上訴審卷第一０三頁反面、第
一０四頁），依此供述，診斷書上係「先蓋印，後書寫文字」。但該診斷書經內政部
警政署刑事警察局鑑驗結果，卻「先寫字，再蓋印章」（見原審上更(一)審卷第五十五
頁），與楊鈺萍前開證詞不符，則原判決依憑楊鈺萍之前開證詞，及與此相矛盾之內
政部警政署刑事警察局鑑驗書，資為認定上訴人犯罪之證據，亦有未合。(三)、上訴人
否認診斷證明書上「李」字係伊所書寫，於原審曾聲請鑑定診斷證明書上「李」之筆
跡，及向楊鈺萍當時就讀之私立樹德高級家事商業職業學校調閱楊鈺萍請假單資料，
以明瞭楊鈺萍是否過去亦曾以「李啟明內兒科診所」或同款式之診斷證明書請假，進
而判斷本件「李啟明內兒科診所」之診斷證明書究係上訴人所偽造？抑為楊鈺萍或他
人所偽造？上述聲請調查之證據，與上訴人犯罪之成立，非無關連，乃原審未予理會
，遽行判決，亦嫌速斷。上訴意旨指摘原判決不當，非全無理由，應認原判決關於偽
造私文書部分仍有撤銷發回更審之原因。
二、上訴駁回部分（誣告部分）：
按刑事訴訟法第三百七十七條規定，上訴於第三審法院，非以判決違背法令為理由，
不得為之。是提起第三審上訴，應以原判決違背法令為理由，係屬法定要件。如果上
訴理由狀並未依據卷內訴訟資料，具體指摘原判決不適用何種法則或如何適用不當，
或所指摘原判決違法情事，顯與法律規定得為第三審上訴理由之違法情形，不相適合
時，均應認其上訴為違背法律上之程式，予以駁回。本件上訴人關於誣告部分上訴意
旨略稱：(一)、原判決係認定上訴人名義之信用卡簽帳單，雖由楊鈺萍簽名，但當時上
訴人有在場，楊鈺萍顯有獲得上訴人之同意始簽名，足見上訴人向台灣高雄地方法院
檢察署控訴楊鈺萍擅自持上訴人信用卡簽帳乙事，係屬虛構事實誣告，進而論斷上訴
人有誣告犯行。但依經驗法則而言，如楊鈺萍於使用上訴人之信用卡簽帳時，上訴人
有在場，何以商店店員不將上訴人之信用卡簽帳單直接交由上訴人簽帳，竟任由楊鈺
萍簽帳？足見原判決採證認事與經驗法則或論理法則相違背。(二)、楊鈺萍既已承認有
簽寫上訴人信用卡簽帳單，則上訴人向台灣高雄地方法院檢察署控訴楊鈺萍持上訴人
信用卡簽帳乙事，自非虛構，與誣告罪之成立要件不該當，從而原判決論處上訴人誣
告罪刑，自有判決適用法則不當之違法云云。
惟查：原判決認定上訴人明知其於八十三年十二月二十六日與楊鈺萍相偕至高雄市○
○○路一五一號奇遇服飾店，經楊鈺萍選購價值新台幣（下同）一萬八千八百七十元
之服飾後，係其自願將所有之發卡銀行為聯邦商業銀行、卡號000000 000000000號之
ＶＩＳＡ信用卡一張，交予楊鈺萍消費使用，嗣因細故與楊鈺萍生有怨隙，竟意圖使
楊鈺萍受到刑事處分，而於八十四年十二月十一日具狀向台灣高雄地方法院檢察署檢
察官，誣指楊鈺萍於上開時地未經其同意，擅自持其ＶＩＳＡ信用卡，偽造其署押制
成不實私文書，向奇遇服飾店詐購商品等情，而誣指楊鈺萍涉有偽造私文書、詐欺等
罪嫌云云，經檢察官提起公訴（台灣高雄地方法院檢察署八十四年度偵字第二四五七
一號），嗣經台灣高雄地方法院（八十五年度易字第三二一六號），及台灣高等法院
高雄分院（八十五年度上易字第一七二一號），分別判決楊鈺萍無罪確定。係依憑證
人何秀芬於審理時證稱：「我在新崛江商場遇到楊鈺萍與甲○○，後來我們三人一同
至奇遇服飾店，楊鈺萍挑選衣服後，甲○○拿卡出來刷卡，並叫楊鈺萍在簽帳單上簽
名，我親眼見楊鈺萍簽名，但不知是簽何人之姓名」等語。證人即奇遇服飾店店員張
美蘭亦證稱「楊鈺萍、何秀芬、甲○○三人一同至奇遇服飾店，楊鈺萍在我負責之專
櫃挑選衣服後，由我結算金額，甲○○拿出信用卡刷卡，我不記得由何人在簽帳單上
簽名，且因楊鈺萍以前來買衣服，未與男友同行，此次係第一次與男友同來，故印象
特別深刻」等語；證人何秀芬、張美蘭於原法院前審調查時亦再為同一之證述明確（
見上訴審卷第一五０頁反面、第一五一頁、第一六一至一六二頁）。足證上訴人與楊
鈺萍同往奇遇服飾店內選購衣物後，當場自行持其信用卡交予店員刷卡消費，並同意
楊鈺萍以其信用卡簽名刷卡消費之情至明，苟非楊鈺萍已得上訴人之同意，則其以上
訴人名義簽名消費時，在場之上訴人豈有不即刻為反對之表示之理。參酌上訴人嗣後
亦以其所有之信用卡分別於案發後之八十四年一月八日、一月十一日、一月十五日仍
有刷卡消費之紀錄，此有聯邦商業銀行信用卡中心八十六年十一月三日八六聯卡字第
一０三號函附帳單明細表在卷可參，難認楊鈺萍有盜取上訴人信用卡簽用之犯行。又
上訴人具狀向台灣高雄地方法院檢察署檢察官告訴楊鈺萍冒用其信用卡向他人詐購商
品，並偽造其署押於簽帳單等情，嗣經判決楊鈺萍無罪確定，已經原審調閱台灣高雄
地方法院檢察署八十四年度偵字第二四五七一號、台灣高雄地方法院八十五年度易字
第三二一六號、台灣高等法院高雄分院八十五年度上易字第一七二一號卷無誤，並有
上開案件第一、二審之判決正本二紙可稽等證據，為其論斷之主要理由。並就上訴人
之辯解，認無足採，詳予指駁說明，所為論斷，核與卷內證據資料相符，從形式上觀
察，並無違背法令之違法情形存在。又：(一)、證據之取捨、事實之認定，乃事實審法
院職權行使之範圍，茍其判斷與論理法則或經驗法則無違，即不得任意指為違法。上
訴人所有信用卡之簽帳單，雖由楊鈺萍簽名，但當時上訴人在場，且係上訴人自行取
出其信用卡供楊鈺萍刷卡使用，已如前述說明。則上訴人明知楊鈺萍使用上訴人之信
用卡簽帳，有獲上訴人之同意，竟謊稱楊鈺萍未經其同意，擅自持其信用卡，偽造其
署押制成不實私文書，向奇遇服飾店詐購商品等情，自屬虛構事實誣陷他人犯罪，原
判決論斷上訴人有誣告犯行，及採證認事與經驗法則或論理法則均無違背。(二)、楊鈺
萍雖供認有簽寫上訴人信用卡之簽帳單，但辯稱有獲上訴人之授權同意。查上訴人係
陪同楊鈺萍購買服飾，當場自行取出其信用卡供楊鈺萍使用簽帳，已見前述說明，則
上訴人控訴楊鈺萍未經上訴人同意，擅自持上訴人信用卡簽帳乙事，純屬虛構，自與
誣告罪之成立要件相當，原判決論處上訴人誣告罪刑，無判決適用法則不當之違法可
言。此部分上訴意旨所指摘原判決違法情事，顯與法律規定得為第三審上訴理由之違
法情形不相適合，其上訴違背法律上之程式，應予駁回。
又誣告罪，乃公訴案件，非屬於告訴乃論之罪，不得撤回告訴。故上訴人提出之告訴
人楊鈺萍出具之撤回告訴狀，自不生撤回告訴之效力，附此明。
據上論結，應依刑事訴訟法第三百九十七條、第四百零一條、第三百九十五條前段，
判決如主文。
中　　　華　　　民　　　國　　九十三　　年　　　六　　　月　　　十　　　日
                              最高法院刑事第十二庭
                                  審判長法官  陳　正　庸
                                        法官  賴　忠　星
                                        法官  王　居　財
                                        法官  張　清　埤
                                        法官  林　開　任
      右正本證明與原本無異
                                              書  記  官
中　　　華　　　民　　　國　　九十三　　年　　　六　　　月　　二十五　　日
                                                                        Ｂ
